　　　　　　　　　臺灣高等法院刑事判決
上　訴　人
即　被　告　林祺展
上列上訴人因妨害自由案件，不服臺灣宜蘭地方法院99年度易字
第536號，中華民國100年6月8日第一審判決（起訴案號：臺灣宜
蘭地方法院檢察署98年度偵字第4462號），提起上訴，本院判決
如下：
    主  文
上訴駁回。
    事  實
一、林祺展曾有贓物、傷害、誹謗、妨害自由、強制未遂等前科
    （均經判處拘役確定，並執行完畢）。
二、緣林祺展所屬之林姓家族與方錦福所屬之方姓家族於民國（
    下同）83年間為合夥經營「御花園KTV」，由林姓家族提供
    登記林敏欽、林祺展所有之宜蘭縣羅東鎮○○段558、591、
    592、594、595、597、598號等七筆土地，方姓家族提供登
    記方炫棍、方炫琛所有之宜蘭縣東安段596、596-1、604、
    606、606-1號五筆土地，供建築「御花園KTV」包廂、獨立
    大包廂及前廳，遂由林姓家族代表陳雪玉、方姓家族代表方
    錦龍及張弘文、江宏發擔任承租人，前開登記土地之所有權
    人即林祺展、林敏欽、方炫棍、方炫琛擔任出租人，於83年
    8 月2日訂立土地租賃契約，復約定以出租人名義起造，並
    於租賃期間期滿時，建築物歸由出租人所有，遂以林祺展、
    方錦福、方錦龍、方錦璘等4人為起造人，建築地址為宜蘭
    縣羅東鎮○○路329號，由宜蘭縣政府建設局於83年11月24
    日核發建造執照，並於84年2月16日以建局管字第882號（原
    審誤載為第883號）核發使用執照，其中「御花園KTV」大廳
    （即現門牌為宜蘭縣羅東鎮○○路329號）其中大部分面積
    係在林姓家族前開土地上（林祺展與其兄林敏欽前開共同土
    地等，經臺灣宜蘭地方法院【下稱：宜蘭地院】於97年4月
    23日以96年重訴字第56號判決裁判分割，林祺展取得595地
    號土地之0.1114公頃之面積，編定為宜蘭縣羅東鎮○○段59
    5-1地號，前開宜蘭縣羅東鎮○○路329號房屋坐落林祺展前
    開595-1地號土地之面積0. 017613公頃），另少部分面積係
    在方姓家族土地上。「御花園KTV」約於89年結束營業，雙
    方家族就大廳建物（即宜蘭縣羅東鎮○○路329號房屋，以
    下簡稱系爭房屋）之部分約由方姓家族使用，方姓家族遂於
    89年間，將該房屋出租給李文智經營「婚紗小鎮創意攝影社
    」，李文智於97年3月5日繼續與方錦福簽立租賃契約，承租
    系爭房屋，期限至102年3月5日。惟林祺展於96年8月7日具
    狀向宜蘭地院對李文智、方錦福等人提出拆屋還地之訴訟，
    經宜蘭地院以96年重訴字第46號案件審理中（於99年5月31
    日始判決林祺展敗訴），林祺展明知李文智向方錦福承租系
    爭房屋經營「婚紗小鎮創意攝影社」，於前開拆屋還地訴訟
    尚未判決確定釐清權利並由法院為強制執行之前，不得任意
    以己意妨害承租人李文智使用該房屋，竟基於妨害李文智行
    使權利之犯意，於98年6月5日20時36分許，持長條狀物品及
    相機，進入上開李文智經營之「婚紗小鎮創意攝影社」店內
    ，當時該店正在營業中，店內有李文智及其兄李榮基（李文
    智、李榮基所涉傷害、強制及侵入住宅罪嫌部分，另經檢察
    官為不起訴處分）及其姐李玉珠。林祺展進入店內後於20時
    37分06秒許，以按下店內大門電動鐵捲門開關，將大門電動
    鐵捲門降下之對物強暴手段，不讓李文智營業，妨害李文智
    行使營業之權利。李文智及李榮基見狀後向前阻止，林祺展
    竟對李文智、李榮基稱：「你們現在侵入民宅」、「請你們
    離開」等語，進而與李文智、李榮基等人發生拉扯、推擠之
    肢體衝突。李文智乃於20時41分（起訴書誤繕為21分，業經
    檢察官於原審更正如上）25秒許，伺機將其店內大門電動鐵
    捲門打開，並離開該店。林祺展復接續前開強制之犯意，於
    20時41分55秒許，再次以按下店內大門電動鐵捲門開關，以
    降下電動鐵捲門之對物強暴手段，妨害李文智行使其營業之
    權利。嗣於同日20時47分30秒許，警察據報到場處理，李文
    智等人始跟隨警察從側門進入店內。
三、案經李文智告訴，由宜蘭縣政府警察局羅東分局報請臺灣宜
    蘭地方法院檢察署檢察官偵查起訴。
    理  由
壹、證據能力部分：
一、按被告以外之人於審判外之言詞或書面陳述，除法律有規定
    者外，不得作為證據，刑事訴訟法第159條第1項定有明文。
    查證人李文智、李榮基於警詢中之陳述，均屬於被告以外之
    人於審判外之陳述，被告並已否認上開陳述之證據能力（見
    本院卷第33頁），復無刑事訴訟法第159條之2至第159條之5
    例外得為證據之情形，則依上開法條規定，證人李文智、李
    榮基於警詢中之陳述，均無證據能力。
二、按被告以外之人於審判外之陳述，雖不符前4條之規定，而
    經當事人於審判程序同意作為證據，法院審酌該言詞陳述或
    書面陳述作成時之情況，認為適當者，得為證據，刑事訴訟
    法第159條之5第1項定有明文。本案除上述無證據能力之部
    分外，以下所引被告以外之人於審判外之書面或言詞陳述，
    被告於本院審理時已具狀表示不爭執證據能力（見本院卷第
    33頁），審酌上開書面及言詞陳述作成時之情況，認適宜作
    為證據使用，均有證據能力，合先敘明。
貳、實體方面：
一、上訴人即被告林祺展固坦承有於98年6月5日20時36分許，進
    入上開李文智所經營之「婚紗小鎮創意攝影社」店內，並請
    求李文智等人離開，過程中伊與李文智、李榮基等人有發生
    肢體接觸等節不諱，惟矢口否認有強制犯意，辯稱：伊是系
    爭房屋之所有權人，伊是去那邊保護伊房屋之所有權，伊沒
    有去按上開建物之鐵捲門按鈕將鐵捲門降下，故無以強暴、
    脅迫方式妨害李文智之營業權利。縱認伊有按鐵捲門按鈕將
    鐵捲門降下，然伊是土地及房屋被侵占之真正被害人，伊係
    基於對房屋有合法之管領權限所為，並無妨害他人行使權利
    之犯意云云。經查：
(一)、案外人林敏欽與被告林祺展所有之宜蘭縣羅東鎮○○段558
    、591、592、594、595、597、598號7筆土地，及案外人方
    炫棍、方炫琛所有之宜蘭縣東安段596、596-1、604、606、
    606-1土地，總共12筆土地，確實曾以前開4人為出租人，以
    陳雪玉、方錦龍、張弘文、江宏發為承租人，出資組成KTV
    公司建造房屋，其中一部分為宜蘭縣羅東鎮○○路329號「
    御花園KTV」大廳。因就系爭房地之使用管理有爭議，被告
    林祺展乃於96年8月7日具狀向宜蘭地院對李文智及方錦福等
    人提出拆屋還地之民事訴訟，經宜蘭地院96年重訴字第46號
    案，於99年5月31日判決原告（即本案被告林祺展）之訴駁
    回，林祺展上訴後，經本院99年重上字393號判決駁回上訴
    及追加之訴，嗣上訴最高法院，經最高法院100年臺上字第
    137號判決，將原判決廢棄發回本院更為審理，現由本院民
    事庭審審理中尚未確定等事實，業據被告於原審審理時所是
    認（見原審卷第33、80頁），且有方錦福與李文智間之房屋
    租賃契約書、承租人為張弘文、方錦龍、陳雪玉、江宏發，
    出租人為被告與林敏欽、方炫棍、方炫琛之土地租賃契約書
    、納稅義務人為被告之宜蘭縣政府地方稅務局房屋稅籍證明
    書、宜蘭縣羅東地政事務所土地複丈成果圖、郵局存證信函
    、使用執照、「羅東婚紗小鎮創意攝影社」商業登記資料、
    最高法院100年臺上字第137號民事判決及終止基地租賃契約
    書等在卷可稽（見偵字第4462號卷第44-46頁、原審卷第36
    頁-第41頁背面、第46頁背面-第48頁背面、第99頁）。
(二)、又於案發之98年6月5日20時36分許，李文智所經營之「婚紗
    小鎮創意攝影社」正在營業中乙節，有告訴人李文智及證人
    李榮基於偵查及原審審理時之證述可稽（見偵字第4462號卷
    第77頁、原審卷第72、69頁）。且經原審勘驗「婚紗小鎮創
    意攝影社」自98年6月5日20時36分起之監視錄影光碟結果，
    被告於98年6月5日20時36分50秒進入「婚紗小鎮創意攝影社
    」時，該店店內燈光確實均正常開啟，營業用品亦正常擺設
    陳列一情，復有原審勘勘筆錄在卷可考（見原審卷第63-64
    頁）。足認「婚紗小鎮創意攝影社」於案發當時，確實係在
    營業中。再者，被告於98年6月5日20時36分50秒許，進入李
    文智所經營正在營業中之「婚紗小鎮創意攝影社」後，即按
    下該店大門電動鐵捲門開關，降下該店大門電動鐵捲門，並
    叫在場之李文智等人出去，李文智因認有在該處營業之權利
    ，不同意離開，乃伺機將該店大門電動鐵捲門開啟，然被告
    旋即再次按下該店大門電動鐵捲門開關，關閉該店大門電動
    鐵捲門等情，亦據告訴人即證人李文智於偵查及原審審理時
    證述明確（見偵字第4462號卷第77頁、原審卷第70、72、73
    頁），復有證人李榮基於原審審理中之證述可參（見原審卷
    第68頁）。而經原審勘驗李文智經營之「婚紗小鎮創意攝影
    社」店內及大門之監視錄影光碟與被告自行攝錄之錄影光碟
    結果，被告於98年6月5日20時36分50秒許，進入李文智經營
    之「婚紗小鎮創意攝影社」後，確實立即走向該店大門電動
    鐵捲門按鈕處附近，該店大門電動鐵捲門即行捲下至完全關
    閉之動作，嗣李文智於同日20時41分17秒許，走向該店大門
    電動鐵捲門按鈕處附近，該店大門電動鐵門再行開啟捲上後
    ，被告隨即於同日20時41分39秒許，走向該店大門電動鐵捲
    門按鈕處附近，該店大門電動鐵捲門即又行啟動關閉捲下至
    完全關閉為止。期間，被告並一再告知在場之人說「你們現
    在侵入民宅，請你們離開」，有原審勘驗筆錄在卷可參（見
    原審卷第63-65頁）。則被告明知於上開時、地，李文智所
    經營之「婚紗小鎮創意攝影社」正在營業中，卻仍接續2次
    按下正在營業中之「婚紗小鎮創意攝影社」大門電動鐵捲門
    按鈕，使之降下至關閉，致該店無法營業，並一再講述「請
    你們離開、離開」等語，被告有妨害李文智行使其營業之權
    利之犯行，足以認定。至於「婚紗小鎮創意攝影社」店內之
    監視錄影光碟雖因攝影角度關係，未能錄得被告按下「婚紗
    小鎮創意攝影社」大門電動鐵門按鈕處之畫面，然依原審勘
    驗所示上開之客觀情狀，已足證明先後於98年6月5日20時36
    分50秒許及20時41分39秒許，關閉「婚紗小鎮創意攝影社」
    大門電動鐵捲門之行為人係被告無誤。被告於本院審理時所
    辯：係李文智等人以預備好的鐵捲門遙控器按下鐵捲門開關
    ，刻意製造伊關閉電動鐵捲門之假象云云（見本院卷第32頁
    ），與常情相悖，應屬被告事後卸責之詞，難以採信。
(三)、被告雖復辯稱：伊是羅東鎮○○路329號房屋所有權人，伊
    是去那邊保護伊行使土地、房屋之所有權，伊沒有意圖要去
    以強暴脅迫方式妨害李文智之營業權利，伊覺得伊是土地及
    房屋被侵占之真正被害人云云。然李文智已與案外人方錦福
    簽立自97年3月5日起至102年3月5日止承租系爭房屋之租賃
    契約，經營「婚紗小鎮創意攝影社」，於案發之98年6月5日
    當時，仍在該屋租賃期間存續中等情，業據李文智於原審審
    理時證述綦詳（見原審卷第73頁），並有方錦福與李文智間
    之房屋租賃契約書及「婚紗小鎮創意攝影社」商業登記資料
    在卷可憑（見原審卷第99-103頁）。而被告因與案外人方錦
    福及李文智間就李文智在系爭房屋經營「婚紗小鎮創意攝影
    社」，是否就該房屋有使用管理權能一事有所爭議，就系爭
    房屋有無分管契約之存在、李文智與方錦福間就系爭房屋所
    定之租賃契約是否有效成立等事項，即為被告所提起之前開
    民事訴訟之爭點，係為被告於96年間提起民事訴訟後及訴訟
    進行間所明知之事實，此由被告於原審審理時供承：「（告
    訴人如何主張租賃契約之效力？）他們覺得有效。」亦足證
    之（見原審卷第32頁）。則被告既於96年間即已知悉李文智
    就系爭房屋所定之租賃契約是否有效成立，雙方尚有爭議，
    並已提起民事訴訟，益徵被告明知應尋求合法途徑予以處理
    ，始屬捍衛自身權利之正途，不得率爾進入系爭房屋內將李
    文智在營業中之「婚紗小鎮創意攝影社」大門電動鐵捲門降
    下，令李文智無法順利營業。因此，被告執意進入案發當時
    正在營業中之「婚紗小鎮創意攝影社」，接續2次按下該店
    之大門電動鐵捲門按鈕將鐵捲門降下，使該店無法營業，並
    一再講述「請你們離開、離開」，足認被告有妨害李文智行
    使其營業權利之故意，尚不得主張其就系爭房屋有所有權，
    即得以合理化其所為。被告前揭所辯，亦無足採。至於被告
    雖請求本院調查上開房屋所有權及使用權為何人所有。惟上
    開房屋之所有權及使用權究屬何人，既經被告提起民事訴訟
    由本院民事庭審理中，應由民事庭審理，且此與被告是否觸
    犯刑責無涉，本院認無加以調查之必要，附此說明。
(四)、按刑法第304條之強制罪，係以強暴、脅迫使人行無義務之
    事，或妨害人行使權利而成立。且本條強暴、脅迫行為，均
    祇以所用方法，足以妨害他人行使權利，或足使他人行無義
    務之事為已足，並非以被害人之自由，完全受其壓制為必要
    （參看最高法院28年上字第3650號判例、86年臺非字第122
    號判決）。雖「婚紗小鎮創意攝影社」有另1小門，惟於營
    業中均係以本件上開監視錄影畫面之大門電動鐵捲門出入，
    僅因遭被告關閉，始由小門出入等情，業經原審勘驗屬實（
    見原審卷第65頁），核與證人李榮基證述情節相符（見原審
    卷第69頁）。是被告之行為妨害李文智讓消費客人自該店大
    門電動鐵捲門進出之權利，而使得李文智自由行使其營業之
    權利而遭受限制，是縱另一出入口尚得供人進出，仍無礙於
    被告犯行之成立，附此敘明。
(五)、再按刑法第304條第1項所指「強暴」，於此應作廣義解釋，
    即凡施用不法之有形物理力，不論係對人實施之直接強暴或
    對物施暴而影響及於人之間接強暴，均足認係本罪所指之「
    強暴」。準此，被告按下「婚紗小鎮創意攝影社」大門電動
    鐵捲門按鈕之舉，係違反李文智之意思，如已前述，自構成
    對物施以不法物理力之「強暴」，衡情同樣足以使李文智心
    生畏懼，進而妨害其行使權利。
(六)、綜上所述，本案事證明確，被告犯行堪以認定。
二、核被告所為，係犯刑法第304條第1項之強制罪。被告先後2
    次強制將「婚紗小鎮創意攝影社」之大門電動鐵捲門捲下關
    閉之行為，係基於同一犯罪決意，於密接之時間反覆實行，
    持續侵害同一法益，為接續犯，僅論以一罪。原審審酌被告
    不思循正當方法主張權利，竟以強暴手段對李文智之物施以
    非法強制，妨害李文智行使營業權利、其行為對李文智所造
    成之損害、被告智識程度非低、惟犯罪後一再飾詞卸責，未
    見悔意等一切情狀，適用刑法第304條第1項、第41條第1項
    前段，刑法施行法第1條之1，判決被告拘役40日，並諭知如
    易科罰金時，以新臺幣一仟元折算一日之標準，並就檢察官
    所指被告以推擠李文智之方法妨害李文智行使權利，不另為
    無罪之諭知；就檢察官所指傷害李文智之犯行，不另為不受
    理之諭知（詳如下述）。經核尚無不合。
三、被告提起上訴略以：伊並無按下鐵捲門開關之行為，李文智
    及證人李榮基與伊有積怨，與伊利害相反，其等所述係挾怨
    報復之不實指訴，且縱認伊有按下鐵捲門開關之行為，但李
    文智於原審審理時亦稱，不確定當時有無出聲阻止，故難謂
    李文智的意思自由有受到任何影響，何況，伊為系爭房屋之
    所有人，李文智係非法占用系爭房屋，伊並無妨害李文智權
    利云云。然李文智於原審行準備程序時即已表明：事情已經
    過去，希望給被告機會等語，並就檢察官所指被告傷害犯行
    撤回告訴（見原審卷第17、19頁），足認證人李文智於原審
    審理時所證述之內容，應非出於報復被告所為誣陷之詞。況
    經原審勘驗系爭房屋內當日之監視錄影畫面，核與證人李文
    智、李榮基所述情節相符，是被告有以事實欄所載之方法妨
    害李文智行使權利，堪以認定，此已詳如上述。且系爭房屋
    之使用權既存有紛爭，且經被告提起民事訴訟，則於法院就
    該私權紛爭判決確定前，被告主觀上逕認李文智係屬非法占
    用，進而以上開手段禁止李文智使用該房屋，難謂有何正當
    理由。被告之上訴，為無理由，應予駁回。
四、公訴意旨另謂：林祺展基於妨害他人行使權利之犯意，以推
    擠之強暴方式驅趕李文智及李榮基離開店內，妨害李文智行
    使其營業之權利及妨害李文智、李榮基行動自由之權利，認
    林祺展此部分所為，亦涉犯刑法第304條第1項之強制罪嫌云
    云（起訴書認李文智、李榮基受傷，乃係林祺展施強暴之結
    果，因李文智、李榮基已撤回告訴，故不另為不起訴處分）
    。訊據被告堅決否認有以推擠之強暴方式驅趕李文智及李榮
    基離開店內，妨害李文智、李榮基權利之犯意，辯稱：是李
    文智及李榮基先攻擊伊，伊係基於防衛自己之意圖，並無攻
    擊或趕他們出房子的意圖等語。茲經原審勘驗99年6月5日錄
    影光碟結果為：「(2)…被告手持相機拍攝、錄影。李文智站
    在被告前面，李榮基走向被告，用背後阻擋被告，被告推李
    榮基，李榮基要搶下被告右手所持之相機，被告將背包放在
    地上後，李文智、李榮基向前靠近被告，3人徒手發生拉扯
    、推擠，被告並於98年6月5日20時38分1秒許，從水族箱前
    拾起長條狀物品，於同時38分03秒又把長條狀物品放回水族
    箱前，之後李榮基繼續用背部阻擋被告，被告推擠李榮基，
    3人又拉拉扯扯、推擠，嗣被告推開李榮基、李文智，並繼
    續持相機錄影。(3)被告於98年6月5日20時39分06秒許，將李
    榮基推倒在地，繼於98年6月5日20時39分12秒許，李文智、
    李榮基及1名女子一同趨前追打被告，而與被告發生拉扯、
    推擠，之後李文智在婚紗店鐵捲門大門口與被告有肢體接觸
    時，被告往門外要離開，李文智則被推倒在地。被告嗣於98
    年6月5日20時39分26秒往右下方即店內小門跑出去，4人一
    同離開螢幕畫面。」、「林祺展說你們現在侵入民宅，請你
    們離開。李文智說，我有租賃，你去跟法官講。李榮基低頭
    靠近鏡頭處，林祺展重覆說請你們離開。有人說你怎麼可以
    打人。李榮基說你不要打我，你不要打我。李文智說那是我
    的客人。李榮基說你怎麼一直打我呢，你打我幹什麼，你打
    我幹什麼，你打我幹什麼，你不要打我，你一直打我幹什麼
    ，我受傷了，你不要拉，好，你打，你打（有類似鐵器掉落
    地板的聲音）。林祺展一直講請你們離開、離開（鏡頭一直
    晃動中）。李文智說你怎麼可以推人。林祺展大聲一直講請
    你們離開、離開（鏡頭出現林祺展伸手之動作，鏡頭晃動）
    ，你們侵入民宅，請離開。李榮基說你不要動我。林祺展繼
    續講離開。李文智對身穿格子狀之女子說叫警察來，叫警察
    來。（鏡頭晃動，有人發出喔喔的聲音，鏡頭並照到李榮基
    跌倒在地。）身穿格子狀之女子衝到鏡頭前重覆對林祺展說
    打人、你欺人太甚。」等情（見原審卷第63-65頁），可見
    被告所述「請你們離開、離開」等語，並非只在推擠過程中
    重覆告知，而係早於發生拉扯、推擠之前，即已一再表示，
    當時被告並無輔以推擠之強暴手段，驅趕證人李文智、李榮
    基之行為甚明；另被告係於「證人李文智、李榮基向前靠近
    ，3人徒手發生拉扯、推擠，之後證人李榮基繼續用背部阻
    擋被告，被告推擠李榮基，3人又拉拉扯扯、推擠」時，始
    徒手推開證人李榮基、李文智，並未在一開始表示「請你們
    離開、離開」等語時，即以推擠手段驅趕證人李文智、李榮
    基。依此觀之，被告出手推擠證人李文智、李榮基之行為，
    應僅足認係其在3人發生拉扯、推擠之過程中所為攻擊、反
    抗之行為，尚難單憑被告一再告知「請你們離開、離開」等
    語，即遽認其前揭出手推擠之行為，係基於強制之犯意。此
    外，復無積極證據足資證明上情。因此，既然不能證明被告
    此部分犯行，而檢察官復認為此部分與前揭論罪科刑之強制
    罪，係屬單純一罪之關係，自應不另為無罪之諭知。
五、再起訴書亦認被告不再論以傷害罪，亦即檢察官並未起訴被
    告傷害罪，且亦未載明傷害罪與強制罪有裁判一罪之關係，
    則原審因李文智於原審審理時撤回告訴，再以檢察官認此部
    分與前揭論罪科刑之強制罪，係屬單純一罪之關係，爰不另
    為不受理之諭知，當係贅載，併此敘明。
據上論斷，應依刑事訴訟法第368條，判決如主文。
本案經檢察官董怡臻到庭執行職務。
中    華    民    國   100    年    9     月    14    日
                  刑事第十五庭審判長法  官   沈宜生
                                    法  官   賴邦元
                                    法  官   林明俊
以上正本證明與原本無異。
不得上訴。
                                    書記官   徐仁豐
中    華    民    國   100    年    9     月    14    日
附錄本案論罪科刑法條：
刑法第304條第1項：
以強暴、脅迫使人行無義務之事或妨害人行使權利者，處3年以
下有期徒刑、拘役或3百元以下罰金。